【裁判字號】    98,聲再,318
【裁判日期】    981020
【裁判案由】    偽造有價證券等
【裁判全文】
臺灣高等法院刑事裁定                 98年度聲再字第318號
再審聲請人
即受判決人    甲○
                      樓
上列聲請人因偽造有價證券等案件，對於本院98年度上更(一)字第
99號，中華民國98年5 月20日第二審確定判決（第一審案號：臺
灣臺北地方法院90年度自字第894 號），聲請再審，本院裁定如
下：
    主  文
再審之聲請駁回。
    理  由
一、按因發見確實之新證據，足認受有罪判決之人應受無罪之判
    決者，得聲請再審，固為刑事訴訟法第420 條第1 項第6 款
    所明定。惟按：(一)前所謂「發見新證據」，係指該證據當時
    已經存在，為法院及當事人所不及知，不及調查斟酌，至其
    後始行發見，且就證據本身形式上觀察，固不以絕對不須經
    過調查程序為條件，但必須顯然可認為足以動搖原有罪確定
    判決，而為受判決人無罪、免訴、免刑或輕於原判決所認罪
    名之判決者為限。此受理聲請再審之最後事實審法院，應就
    聲請再審理由之所謂「新證據」，是否具備事實審判決前已
    經存在，為法院、當事人所不知，事後方行發見之「嶄新性
    」，及顯然可認足以動搖原有罪確定判決，應為無罪、免訴
    、免刑或輕於原判決罪名之「顯然性」2 要件，加以審查，
    為判斷應否准予開始再審之準據（最高法院85年度臺抗字第
    308 號判決意旨參照）。(二)次查，此所謂「確實之新證據」
    ，係指其證據之本身在客觀上可認為真實，勿須經過調查，
    即足以動搖原判決，使受刑人得受有利之裁判者而言；如在
    客觀上就其真實性如何，尚欠明瞭，非經相當之調查，不能
    辨其真偽，即與確實新證據之「確實」含義不符，自難據為
    聲請再審之理由（最高法院70年度臺抗字第161 號判決意旨
    參照）。(三)又若判決前已經當事人提出或聲請調查之證據，
    經原法院捨棄不採者，即非該條款所謂「發見之新證據」，
    不得據為聲請再審之原因（最高法院77年度臺上字第55 號
    、78年度臺抗字第145 號判決意旨參照）。綜上所述，刑事
    訴訟法第420 條第1 項第6 款所謂「發見新證據」，係指該
    證據當於事實審法院判決前已經存在，為法院及當事人所不
    知及調查斟酌，而於判決事後始經發見者而言，該證據之成
    立並非在判決確定之後始成立，且該證據必須毋須經調查程
    序，並顯然可認為確實足以動搖原確定判決，而為受判決人
    有利之判決者為限。
二、復按刑事訴訟法第421 條規定：不得上訴於第三審法院之案
    件，除同法第420 條第1 項各款規定之情形外，其經第二審
    確定之有罪判決，如就足生影響於判決之重要證據漏未審酌
    者，亦得為受判決人之利益，聲請再審。該條所謂「漏未審
    酌」，係指第二審法院判決前已發現而提出之證據，未予審
    酌而言；如第二審法院依調查之結果，本於論理法則、經驗
    法則取捨證據認定事實，而就被捨棄之證據，已於理由內敘
    明其捨棄之理由者，即非屬之。又所謂「重要證據」，必須
    該證據已足認定受判決人應受無罪、或免訴、或輕於原審所
    認定之罪名方可，如不足以推翻原審所認定罪刑之證據，即
    非足生影響於原判決之重要證據。又證據之取捨及證據證明
    力如何，均屬事實審法院得自由裁量、判斷之職權，苟其此
    項裁量、判斷，並不悖乎通常一般之人日常生活經驗之定則
    或論理法則，又於判決內論敘其何以作此判斷之心證理由者
    ，即不得任意指摘其為違法。
三、本件再審聲請意旨略以：
  (一)原確定判決對於同案被告游正文簽發系爭3 紙本票（面額分
    別為新台幣（下同）1500萬元、1150萬元、950 萬元）詐騙
    自訴人國慶工程股份有限公司（下稱國慶公司）時，被告甲
    ○有無在場及是否知情，對於審判時已存在之證人黃江泉證
    詞筆錄內容未經注意，不僅認定事實與所採證據顯屬不符，
    亦有刑事訴訟法第420 倏第l 項第6 款之新證據存在：
  1.原確定判決認定之事實：原確定判決認定被告甲○與游正文
    、共犯梁田之間，具有共同基於行使偽造私文書、詐欺取財
    之概括犯意與行為分擔而參與本件犯行，並於判決理由內載
    明；惟依上揭證人黃江泉、周毅所述，國慶公司與AIGL公司
    （即美國國際信託保證有限公司）洽談時，被告游正文並在
    場，另參酌AIGL公司向國慶公司以上揭理由要求匯款各該款
    項時，經國慶公司要求被告游正文亦應提出擔保時，若被告
    游正文確與本案無關，何其竟先後簽立面額分別為1500萬元
    、1150萬元、950 萬元之本票交予自訴人國慶公司以為擔保
    ，縱被告游正文於上揭3 紙本票上係以「游正文」名義簽具
    ，而不符合刑法之偽造有價證券罪，惟被告游正文亦不否認
    自始即無兌現該等本票之意，且上揭本票上之身分證字號亦
    非真正，以此被告游正文顯已知悉國慶公司將無法索回該等
    匯款，且AIGL公司亦無資力償付之情，是被告游正文於89年
    年8 月間向國慶公司仲介之始，即先與國慶公司於89年9 月
    8 日簽訂合夥契約要代為引薦AIGL公司之資金，繼之由AIGL
    公司之梁田等人經被告游正文之仲介與國慶公司洽談之際陪
    同在場，而於國慶公司依照被告甲○等人之指示匯款前簽具
    上揭本票以為擔保，足見被告游正文與甲○、共犯梁田之間
    ，具有共同基於行使偽造私文書詐欺取財之概括犯意與行為
    分擔而參與本件犯行，應堪認定云云。
  2.然原確定判決理由嗣後卻認定：「又以本件系爭本票係被告
    游正文經自訴人國慶公司要求應提供擔保時所簽發，並依證
    人周毅上揭於原審院審理時之證述，系爭3 張本票都是由其
    與被告游正文面對面開的，以此被告甲○所辯並未在場且不
    知情，即非無據」，顯有認定事實與所採證據不符之審判違
    背法令。
  3.又證人黃江泉於經被告辯護人詰問後，亦證稱：「（問：游
    正文在簽系爭3 張本票時，交給國慶公司時，這部分，甲○
    有無參與？）他沒有在場」等語，益徵被告甲○並不知悉，
    亦未參與游正文簽發系爭3 張本票之事。
  4.依上所述，原確定判決對於被告游正文簽發系爭3 張本票予
    自訴人國慶公司乙事，既明確引用證人周毅於第1 審法院審
    理時之證述，認定被告甲○並未在場且不知情，則原確定判
    決未注意前開證人黃江泉證言之意義及內容，認定被告甲○
    與游正文、共犯梁田之間就上述游正文簽具系爭本票之犯罪
    事實具有共同基於行使偽造私文書、詐欺取財之概括犯意與
    行為分擔，不僅認定事實與所採之證據（證人周毅之證述）
    不符而構成審判違背法令，且由該未經注意之筆錄內容（證
    人黃江泉證詞），足證被告甲○對於游正文簽發系爭本票之
    事，並不在場，亦不知情，顯於原確定判決所確定之事實及
    判決結果有重大影響而足生有利於被告之判斷（蓋若原確定
    判決詳予審酌該筆錄之意義及內容，即不致發生原確定判決
    認定之事實與所採證據不符及認定事實鋯誤之違法），依司
    法院大法官會議釋字第146 號解釋及刑事訴訟法第420 條第
    l 項第6 款規定，該筆錄內容即為審判時未經注意之新證據
    ，自構成再審事由。
  (二)又確定判決對於被告甲○有無與同案被告游正文共同詐騙自
    訴人美金5 萬元，未經注意卷內有利於被告之證人黃江泉證
    言筆錄內容，依刑事訴訟法第420 條第l 項第6 款規定，亦
    構成聲請再審事由：
  1.原確定判決認定之事實：原確定判決事實欄係載稱，游正文
    、甲○與梁田共同基於行使偽造私文書、偽造有價證券、詐
    欺取財之概括犯意，先由游正文於89年8 月間向國慶公司負
    責人黃江泉佯稱：其為海王公司執行長，曾經介紹國內外重
    大工程，所提供之工程案件標的金額皆相當龐大，有數十億
    甚至數佰億新台幣之之鉅等情，擬與國慶公司共同合作開發
    工程案件，藉以取得國慶公司之信任，游正文繼而謊稱：其
    所能提供之工程案件標的金額皆非常龐大，非國慶公司財力
    所能承擔，游正文並建議其聯繫AIGL公司作為工程案件籌募
    資金之來源，因而使國慶公司陷於錯誤，誤認其有能力仲介
    工程及覓得資金之能力，因而同意預借游正文美金5 萬元作
    為開發費用以向AlGL公司尋求資金以便進行工程云云。
  2.原確定判決認定之事實與所採之證據不符且有刑事訴訟法第
    420 條第l 項第6 款之新證據存在：
  (1)證人黃江泉於原審時證稱：「（問：之前游拿到1 筆5 萬美
    金，那是什麼錢？）這筆錢是我們跟梁田見面後不久他（即
    游正文）提出的邀請，他把他經營一段時間的成果，讓我們
    來接，他跟梁田這邊的往來，他花費的錢很多，希望用這個
    案子合作的話，他的開銷，我們等於站在業務開發立場，幫
    他出一些」，「（問：共介紹幾個案子？）馬來西亞不算，
    臺灣這邊至少有3 個，…我印象中至少有四個案子都是他介
    紹的」，「（問：5 萬美金是全部還是分別？）印象裡5萬
    沒有特別指定哪個案子，就是一起開發、合作的費用……」
    等語，亦為原確定判決記載甚明。但原確定判決卻未注意上
    開筆錄所載證人黃江泉證詞之意義及內容，遽爾認定該美金
    5 萬元係被告甲○與梁田、游正文共同詐騙之所得，顯有有
    認定事實與所採證據不符之判決理由矛盾，且有刑事訴訟法
    第420 絛第l 項第6 款之再審原因，致影響於被告究竟有無
    詐騙自訴人之犯罪事實之確定及適用法律當否問題，被告聲
    請再審，確屬有據。
  (2)又證人黃江泉亦結稱：「（問：你是國慶公司的負責人，當
    初你跟游正文曾簽過共同開發合作的協議，你們在簽協議時
    有給付款項給游正文，當時付款項時，這部份甲○有無參與
    ？）印象是沒有」等語，足見游正文所取得之美金5 萬元，
    係基於其與國慶公司間共同開發合作之協議，與被告甲○無
    關，被告甲○亦無參與。詎原確定判決未經注意上開證據，
    竟認定該美金5 萬元乃被告甲○與游正文等共同詐欺所得，
    自構成再審事由。
  3.準此，上開審判時未經注意之證據，皆顯足以影響於本案事
    實之確定及判決結果，自屬刑事訴訟法第420 條l 項第6 款
    之新證據。被告聲請再審，顯有理由。
  (三)原確定判決認定奈及利亞完稅證明書2 份及奈及利亞存款保
    險公司之保險證書係屬偽造，有判決認定事實與所採證據不
    符及刑事訴訟法第420 條第I 項第6 款之再審原因：
  1.關於奈及利亞完稅證明書2 份：原確定判決係以我國駐奈及
    利亞代表處92年10月7 日奈及字第09200001090 號函及奈及
    利亞國家安全局總部編號S.146/2/8 查證覆函認定奈及利亞
    完稅證明書係屬偽造。但上開駐奈及利亞代表處函及奈及利
    亞國家安全局總部查證覆函並未記載奈及利亞完稅證明書2
    份係偽造。亦即，前開函文僅針對所查證之「奈及利亞國家
    石油公司」（NNPC）及「奈及利亞存款保險公司」（NDlC）
    之文件是否偽造予以回覆，且我國駐奈及利亞代表處函所翻
    譯之內容，亦無提及該奈及利亞完稅證明書2 份為偽造，但
    原確定判決竟未注意該書證之意義及內容，認定本件奈及利
    亞完稅證明書2 份亦屬偽造，顯有判決認定事實與所採證據
    不符之審判違背法令，且足以影響於事實之確定，依司法院
    大法官會議釋字第146 號解釋及刑事訴訟法第420 絛第1 項
    第6 款規定，該等書證即屬未經注意之新證據，被告依法聲
    請再審，並無不合。
  2.關於奈及利亞存款保險公司之保險證書：依駐奈及利亞代表
    處函說明二(五)所載，奈及利亞國家安全局總部編號S.146/2/
    8 查證覆函係載稱：「奈及利亞國家保險公司」（NICON ）
    係承保人身及公司機構等保險業務，而非主管銀行存款保險
    業務之「奈及利亞存款保險公司」（NDlC) 云云。但本件系
    爭奈及利亞存款保險公司（NDIC）之保險證書是否真正，與
    奈及利亞國家保險公司（NICON ）無關。原確定判決逕行援
    引該駐奈及利亞代表處函及奈及利亞國家安全局總部查證覆
    函，認定奈及利亞存款保險公司之保險證書係屬偽造，遽為
    科刑判決，顯有認定之事實與所採證據不符之違法，且該書
    證之意義及內容若經依法斟酌，顯足以影響於事實之確定，
    確屬刑事訴訟法第420 條第l 項第6 款之新證據。
  (四)綜上所述，本案確有審判時未經注意之上開新證據存在，且
    原確定判決認定之事實與所採證據亦不相符，依司法院大法
    官會議釋字第146 號解釋及刑事訴訟法第420 條第l 項第6
    款規定，被告聲請再審，於法有據，爰請准許開始再審。
三、經查：
  (一)本件聲請人即被告甲○對於本院98年度上更(一)字第99號確定
    判決聲請再審，然上開確定判決係以聲請人即被告甲○與同
    案被告、梁田3 人共同基於行使偽造私文書、詐欺取財之概
    括犯意聯絡，先由游正文於89年8 月間向國慶公司（業經於
    97年6 月30日解散清算完結）負責人黃江泉等人佯稱：其係
    海王國際開發股份有限公司（下稱海王公司）執行長，曾經
    介紹國內外重大工程，所提供之工程案件標的金額皆相當龐
    大，有數十億甚至數佰億新台幣之鉅等情，擬與國慶公司共
    同合作開發工程案件，藉以取得國慶公司之信任。游正文繼
    而謊稱：其所提供之工程案件標的金額皆相當龐大，非國慶
    公司財力所能承擔，游正文並建議其聯繫美國國際信託保證
    有線公司（American Interna tional Guarantee Limited
    ，以下稱AIGL公司）作為工程案件籌募資金之來源，因而使
    國慶公司陷於錯誤，誤認其有能力仲介工程及覓得資金之能
    力，因而同意預借游正文美金五萬元作為開發費用以向AIGL
    公司尋求資金以便進行工程，並與游正文於89年9 月8 日簽
    訂合夥契約書，而游正文（當時姓名為游啟文）亦以海王公
    司代表人之名義簽約（當事人欄打字為「代表人游正文」，
    但蓋用「游啟文」印文）。之後，游正文即聯絡AIGL公司之
    甲○、梁田後，3 人多次與國慶公司洽商工程營建以及取得
    國外資金之細節與程序，89年10月間，梁田表示可協助國慶
    公司取得AIGL公司貸款，但工程貸款需先取得知名評鑑公司
    對該工程之可行性研究報告，並指定英國Fergusons Group
    公司為評估報告人，但因該公司評估報告費用甚高，國慶公
    司認為假如評估不可行或未能取得工程，則將造成鉅額評估
    費用之損失，雙方商談至此延宕。而梁田等人為取得國慶公
    司信任，乃同意若評估報告為不可行，則評估報告之費用由
    AIGL公司負擔退還國慶公司，使國慶公司願意繼續合作，梁
    田等人見此即再向國慶公司佯稱：AIGL公司有1 筆資金貸予
    奈及利亞政府已經到期，金額為美金4550萬元，AIGL公司將
    取回該款項，且此筆資金可由其等主導，可先預支美金500
    萬元作為將來合作馬來西亞大電廠工程案件之先期開發費用
    ，不過取回此筆大額資金須先繳交1 筆2%保險費即美金91萬
    元給保險公司，用以證明此筆款項非不當資金，奈及利亞銀
    行才可匯出這筆貸款，其已自行籌措美金45萬元，如果國慶
    公司幫忙籌措不足的美金46萬元即可，梁田等人並提出不詳
    姓名者所偽造之奈及利亞國會參議院奈及利亞聯邦政府不可
    撤銷暨無條件電匯付款證明書（National House of
    Assembly,the Senate,Certificate of irrevocable and
    unconditional Telegraphic Transfer Payment by the
    Federal Government of Nigeria）、奈及利亞中央銀行展
    延止付命令通知書（Central Bank of Nigeria,Extension
    of Stop Order Notification）、奈及利亞聯邦政府奈及利
    亞國家石油公司合約授與證明書（Fedreal Republic of
    Nigeria,Nigerian National Petroleum Corporation,
    Contract Award Certificate）、奈及利亞存款保險公司保
    險證書（Nigerian Deposit Insurance Corporation,
    Certificate of Insurance）等，以及美國國際信託保證有
    限公司要求中國國際商業銀行將匯款撥入還款帳戶之支付憑
    證3紙（非偽造）以資取信國慶公司，並同意馬來西亞Palau
    Bunting營建電廠工程之資金約美金20億元將由AIGL公司負
    責籌措，以及於89年10月19日由AIGL公司代表人梁田與國慶
    公司簽訂馬來西亞Palau Bunting 營建電廠工程之合作協議
    書，因而使國慶公司陷於錯誤，同意依照梁田等人之條件匯
    款幫忙，但須梁田等人提出擔保。梁田等人即由不知情之王
    春森處覓得不知情之鍾成提供不動產擔保，另由游正文（當
    時姓名為游啟文）於89年10月27日，以「游正文」名義簽立
    明知無意使之兌現之面額新台幣1500萬元，到期日89年12月
    26日，票號103858之本票乙紙，交予國慶公司佯充為擔保而
    行使之，因而使國慶公司陷於錯誤，而於89年10月30日匯款
    美金46萬元至甲○所指定之英國銀行AZE Banking Group
    Ltd.,受款人Nal Memorandum，帳號654822-USD-00001之帳
    戶。之後梁田等人再以先前自行籌措之美金45萬元生變，尚
    缺款美金35萬元之藉詞，要求國慶公司依照相同之條件再匯
    款美金35萬元，並同意花蓮豐坪溪發電工程之資金約新台幣
    20億元將由AIGL公司負責籌措，以及於89年11月14日由AIGL
    公司代表人梁田與國慶公司簽訂花蓮豐坪溪發電工程之合作
    協議書，復由不知情之鍾成提供不動產擔保，並由游正文（
    當時姓名為游啟文）於89年11月16日，以「游正文」名義再
    簽立明知並無意使之兌現面額1150萬元，到期日89年12月26
    日，票號109706之本票乙紙，並交予國慶公司作為擔保而行
    使之，因而使國慶公司再陷於錯誤，而於89年11月16日匯款
    美金35萬元至甲○所指定之英國銀行AZE Banking Group
    Ltd.,受款人Nal Memorandum，帳號654822-USD-00001 帳戶
    。未幾，梁田等人又提出不知何人所偽造之奈及利亞完稅證
    明書（Tax Clearance Cert ificate）2 份（金額分別為美
    金227500元、美金6 萬元），佯稱奈及利亞政府要求補繳稅
    金共計美金287500元，否則仍無法將款項匯出，要請國慶公
    司借款，仍由不知情之鍾成提供不動產擔保，並由游正文（
    當時姓名為游啟文）於89年12月2 日，以「游正文」名義簽
    立明知並無意使之兌現之面額950 萬元，到期日89年12月26
    日，票號103866之本票乙紙，並交予國慶公司佯充為擔保而
    行使之，因而使國慶公司再陷於錯誤，而於89年12月4 日匯
    款美金287500元至甲○所指定之上揭帳戶。繼之，梁田等人
    再向國慶公司佯稱奈及利亞政府要求「過橋費」美金100 萬
    元才願意讓AIGL公司之資金匯出等語，但因國慶公司認所謂
    「過橋費」並無憑據且顯然為賄賂而不願同意，梁田等人即
    以無法支付「過橋費」為由，向國慶公司表示無法取得AIGL
    公司之資金，國慶公司只得以先前梁田等人所提出之擔保求
    償，因而發現鍾成所提供設定之擔保多已為既定道路，即使
    查封拍賣亦乏人問津，而游正文交付之上開本票亦未獲兌現
    ，始知受騙，總計國慶公司被騙美金0000000 美元，而生損
    害於國慶公司等事實，業據自訴人國慶公司指訴明確，並據
    證人即當時國慶公司負責人黃江泉、國慶公司財務經理周毅
    證述在卷，且有海王公司與國慶公司之合夥契約書、奈及利
    亞國會參議院奈及利亞聯邦政府不可撤銷暨無條件電匯付款
    證明書、奈及利亞中央銀行展延止付命令通知書、美國國際
    信託保證有限公司支付憑證3 紙、奈及利亞聯邦政府奈及利
    亞國家石油公司合約授與證明書、馬來西亞Palau Bunting
    營建電廠工程之合作協議書、鍾成所提供做擔保之不動產之
    土地所有權狀3 紙、奈及利亞存款保險公司保險證書、不動
    產抵押權設定借款契約書4 份、被告游正文（當時姓名為游
    啟文）以其名義所簽立之本票3 張、台北銀行出具國慶公司
    匯出匯款證實書、匯出匯款及手續費收據3 份、花蓮豐坪溪
    發電工程之合作協議書、奈及利亞完稅證明書2 份、海王國
    際開發股份有限公司營利事業登記證、海王公司董事監察人
    資料、鍾成所提供做擔保之不動產之土地登記謄本暨建物登
    記謄本、被告游正文（當時姓名為游啟文）交予證人黃江泉
    之海王公司「執行長游正文」之名片等在卷可參，而憑以認
    定聲請人甲○行使偽造私文書、詐欺取財等犯行之論據，均
    業於該確定判決理由欄內依調查所得之證據詳加敘明，並予
    以指駁。
  (二)再詳究聲請人上開聲請理由所提出證人黃江泉於原審法院92
    年4 月25日、95年2 月15日筆錄及奈及利亞代表處92年10月
    7 日奈及字第09200001090 號函、奈及利亞國家安全局總部
    編號S.146/2/8 查證覆函等文書，原確定判決就聲請人所辯
    與游正文間就行使偽造私文書、詐欺取財犯行如何具有犯意
    聯絡及行為分擔，業已調查明確，是聲請人所提之新證據於
    事實審法院判決前已經存在，為法院及當事人所知及調查斟
    酌，而與刑事訴訟法第420 條第1 項第6 款所謂之「新證據
    」不符，亦無刑事訴訟法第421 條規定之「足生影響於判決
    之重要證據漏未審酌」情形。是聲請人聲請再審或就原判決
    明確論斷之事項再為爭執，或係法院採證認事之職權行使及
    顯然不足動搖原有罪之確定判決之枝節問題指摘，並無提出
    何所謂足以動搖原確定判決之新證據。原確定判決法院就卷
    內所有證據本於調查所得心證，定其取捨而為事實判斷。而
    證據之取捨及其證明力之判斷，屬於事實審法院之職權，苟
    其所為之判斷，並不違背經驗法則及論理法則，即不能任意
    指為違背法令，而執為合法之再審理由，聲請人執此聲請再
    審，要與法定之再審要件不符，自難認其聲請為有理由，本
    件聲請再審為無理由，應予駁回。
據上論斷，應依刑事訴訟法第434條第1項，裁定如主文。
中    華    民    國    98    年    10    月    20    日
                  刑事第十四庭  審判長法  官  陳志洋
                                      法  官  謝靜恒
                                      法  官  謝靜慧
以上正本證明與原本無異。
如不服本裁定，應於收受送達後五日內向本院提出抗告狀。
                                      書記官  陳泰寧
中    華    民    國    98    年    10    月    22    日


司法院資訊處製作；財團法人民間司法改革基金會備份。
